【裁判字號】    96,易,1560
【裁判日期】    970512
【裁判案由】    詐欺
【裁判全文】
臺灣士林地方法院刑事判決              96年度易字第1560號
公  訴  人  臺灣士林地方法院檢察署
被      告  甲○○
上列被告因詐欺案件，經檢察官提起公訴（96年度偵字第5162號
），及移送併案審理（臺灣士林地方法院檢察署96年度偵字第10
282 號及臺灣臺北地方法院檢察署96年度偵字第18978 號），本
院判決如下：
    主  文
甲○○幫助意圖為自己不法之所有，以詐術使人將本人之物交付
，累犯，處有期徒刑拾月，減為有期徒刑伍月，如易科罰金，以
新臺幣壹仟元折算壹日。
    事  實
一、甲○○前因妨害風化案件，經臺灣桃園地方法院以91年度訴
    字第1255號判決處有期徒刑4 月確定，於民國92年10月3 日
    易科罰金執行完畢。詎其猶不知悔改，明知將金融機構之存
    摺、金融卡及密碼等資料交付予他人，可預見取得其存款帳
    戶之人將用於不法用途，竟仍基於縱他人以其金融帳戶實施
    詐欺，亦不違其本意之幫助詐欺之犯意，於民國96年1 月19
    日後至96年1 月24日前之某日，在不詳地點，將其前於88年
    3 月25日，在桃園縣中壢市○○路○段119 號臺北富邦商業
    銀行股份有限公司中壢分行，申請開立第000000000000號帳
    戶（下稱臺北富邦銀行帳戶）及其前於92年1 月15日，在桃
    園縣中壢市○○路302 號新竹國際商業銀行龍岡分行，申請
    開立第00000000000 號帳戶（下稱新竹商銀帳戶）之存摺、
    金融卡及密碼，提供予姓名年籍不詳之成年人，供其及其所
    屬之詐欺集團作存、提、匯款之用，以此方式幫助該不詳之
    人及其所屬犯罪集團之人犯罪。嗣向甲○○收購上開帳戶資
    料之詐欺集團內之成員，即基於前已起之為自己不法之所有
    意圖，為下列犯行：
    (一)於96年1 月24日凌晨1 時許，該詐騙集團成員，在網路聊
      天室上佯稱其係名為「欣怡」之女子，適李清鋒於同日凌
      晨1 時許，在新竹縣竹北市麥當勞旁之網咖上網，想結識
      「欣怡」，「欣怡」即以確認其是否係網路警察為由，要
      求李清鋒確認其銀行帳戶有無問題，李清鋒即依其指示查
      詢，旋有不知名男子撥打李清鋒手機，表示其匯款錯誤，
      需再轉帳，不然會因洗錢遭判刑，致李清鋒陷於錯誤，於
      96年1 月24日凌晨5 時47分許，前往新竹市○○路106 號
      之新竹國際商業銀行匯款新臺幣（下同）71,000元至甲○
      ○上揭新竹商銀帳戶內，再由詐騙集團成員提領取款，迨
      李清鋒察覺有異報警處理，始循線查悉上情。
    (二)於96年1 月26日，該詐騙集團成員，利用電腦設備連接網
      路，施用詐術在網路上假意刊登援交訊息，適陳文忠上網
      瀏覽該訊息，遂與對方聯繫，對方告知可提供援交服務，
      惟必須先匯款，使陳文忠不疑有他，陷於錯誤，於96年1
      月26日下午3 時20分許及晚上8 時19分、8 時27分、8 時
      28分許，在臺北市北投區某處，以金融卡轉帳方式，匯款
      2,000 元、98,000元、1,000 元、1,000 元至甲○○上開
      新竹商銀帳戶及臺北富邦銀行帳戶內，再由詐騙集團成員
      提領取款，迨陳文忠察覺有異報警處理，始循線查悉上情
      。
二、案經臺北市政府警察局士林分局報告臺灣士林地方法院檢察
    署檢察官偵查起訴及臺灣臺北地方法院檢察署檢察官、臺灣
    士林地方法院檢察署檢察官移請本院併案審理。
    理  由
一、訊據被告甲○○固坦承曾申請開立上開臺北富邦銀行帳戶及
    新竹商銀帳戶之事實，惟矢口否認有何幫助詐欺之犯行，辯
    稱：伊將上開2 家銀行存摺、金融卡及密碼，置放於夾克口
    袋內，騎乘機車時不慎遺失，但伊未向警方報案，亦未至銀
    行辦理掛失云云，經查：
    (一)被害人李清鋒、陳文忠，如何於上開時、地，遭詐騙集團
      成員以網路交友或援交，需先確認身分或匯款為餌，致渠
      等因而陷於錯誤，乃將款項匯至被告上開銀行帳戶內，因
      而受有損害等情，業據被害人李清鋒、陳文忠於警詢指證
      綦詳（見96年度偵字第6795號卷第9 頁至第11頁、96年度
      偵字第5162號卷第4 頁至第5 頁），並有被害人陳文忠、
      李清鋒提供之匯款明細（見96年度偵字第5162號卷第13頁
      、96年度偵字第18978 號卷(三)第87頁）、新竹國際商業銀
      行96年3 月29日函暨檢附之被告甲○○開戶資料及歷史交
      易明細（見96年度偵字第6795號卷第17頁至第25頁）、臺
      北富邦商業銀行股份有限公司中壢分行96年11月27日函暨
      檢附之被告甲○○開戶資料及歷史交易明細（見本院卷第
      47頁至第57頁）等附卷可稽，足證被害人李清鋒、陳文忠
      遭詐騙而有匯款至被告上開帳戶之事實，應甚明確，堪予
      認定。
    (二)被告所有之臺北富邦商業銀行中壢分行第000000000000號
      帳戶，係於88年3 月25日開戶，嗣於96年1 月24日申請補
      發存摺、金融卡及更換印鑑等情，有臺北富邦商業銀行股
      份有限公司中壢分行96年11月27日函暨檢附之被告甲○○
      開戶資料及歷史交易明細在卷足憑（見本院卷第47頁至第
      57頁），而被告所有之新竹商業銀行龍岡分行第00000000
      000 號帳戶，係於92年1 月15日開戶，於96年1 月19日申
      請補發存摺、金融卡及更換印鑑等情，亦有渣打國際商業
      銀行股份有限公司龍岡分行96年11月30日函暨檢附之被告
      甲○○開戶資料及歷史交易明細附卷可參（見本院卷第58
      頁至第73頁）。而觀諸前開帳戶之歷史交易明細，於96年
      1 月19日、96年1 月24日申請補發存摺、金融卡、更換印
      鑑後，前揭帳戶無往來紀錄，嗣於96年1 月24日、96年1
      月26日方陸續由受詐騙之李清鋒、陳文忠等人匯入71,000
      元、2,00 0元、98,000元、1,000 元、1,000 元，旋即由
      詐欺集團成員分次提領殆盡等情，足認被告上開帳戶之存
      簿、金融卡及密碼應於96年1 月19日至96年1 月24日間之
      某日，由被告於不詳地點，提供交付予詐欺集團掌控使用
      ，否則被害人李清鋒等人將被詐騙之款項匯入後，該詐欺
      集團無法立即順利提領，顯見其等知悉被告帳戶之密碼，
      且對於被告不會將帳戶、金融卡掛失止付乙節有相當之確
      信。再參以金融機構為方便存戶提款、確保交易安全並節
      省人力成本，而有金融卡及提款密碼制度之設，此提款密
      碼具有確認存戶身分之功能。申言之，同時擁有金融卡及
      密碼之人，衡情均為存戶本人或經其授權之人，本件被告
      上揭帳戶，為詐欺集團使用，並得以順利提領，依照前開
      說明，已足認係被告授權提供使用無訛。
    (三)被告雖以上開銀行帳戶存簿連同金融卡及密碼均置放於夾
      克口袋內，於騎乘機車時不慎遺失等語置辯。惟查：
      １按金融機構帳戶存摺、提款卡、印鑑章等，為金融交易
        重要憑證，倘有遭竊或遺失情事，衡情理當立即報案、
        掛失，以杜爭議，並避免損失，被告雖於警詢供稱：伊
        於96年2 月初發現上開銀行存摺、金融卡遺失，伊打電
        話向銀行掛失，富邦銀行稱伊帳戶有問題，不能使用，
        新竹商銀則稱查不到伊之資料，伊並未向警方報案云云
        （見96年度偵字第5162號卷第11頁），則依被告供述，
        其發現上開存摺、金融卡遺失後竟未向警方報案，且發
        現存摺等物遺失之日期為96年2 月初，猶在96年1 月26
        日被害人遭詐騙集團詐騙而款項遭人領取之後，則被告
        之該等帳戶資料是否確屬遺失，已非無疑，倘被告同時
        遺失銀行存摺、金融卡、密碼，於發現後，竟未立即向
        銀行申辦帳戶及金融卡掛失止付，亦未就失竊情事報警
        ，其行止顯悖於常情，是其所辯，委不足採信。
      ２被告於警詢時供稱：伊於96年2 月原本要前往南部工作
        ，欲將部分薪資匯款給妻小作為生活費，因前開2 家銀
        行帳戶很久未使用，遂辦理補發存摺及金融卡，辦好後
        將2 本存摺及卡片均放在夾克口袋，後來找不到才發現
        遺失（見96年度偵字第5162號卷第11頁）、繼於偵查中
        供稱：伊有申請前開2 家銀行帳戶，但存摺及金融卡於
        96年2 月初在中壢市遺失，伊把密碼寫在存摺裡（見96
        年度偵字第5162號卷第37頁），續於本院準備程序稱：
        伊發現存摺遺失係96年2 月初，因該時天氣寒冷，伊騎
        乘機車將3 本銀行存摺放在夾克口袋裡，伊認為是騎乘
        機車時，存摺遺失，但另1 本郵局存摺並未遺失，伊發
        現遺失後，只有打電話去銀行（見本院卷第13頁、第18
        頁），是核被告所言，以上開金融機構帳戶存摺、提款
        卡等為金融交易之憑證，該帳戶如又係被告欲將薪資匯
        款予家人作為生活費之帳戶，當屬重要私物，倘該等物
        品確屬遺失，被告對遺失經過之關鍵環節，記憶當不致
        如此混淆不清，更難信所辯為真。
      ３況依被告所辯，前開帳戶既係欲作為提供家人生活費之
        帳戶，一般智識程度之人，均知應將存摺、金融卡、密
        碼此等使用帳戶重要之認證分別保管，或將密碼牢記心
        中，不在任何物體上標示或載明密碼，以免徒增帳戶款
        項遭人持金融卡併同輕易得知之密碼而盜領存款之風險
        。詎被告竟將密碼記載於存摺上，並與提款卡同放一處
        ，更與常情有違。
      ４綜上所述，被告前揭辯稱前開銀行帳戶資料係因遺失而
        遭詐欺集團利用云云，悖離於常情，更與事實不符，顯
        屬卸責之詞，不足採信。
    (四)按金融機構接受客戶申請一般存款帳戶之現況，絕大多數
      不須任何條件，亦無須任何費用，即任何人均可辦理金融
      帳戶存摺使用，如無特殊理由，實無借用他人存摺使用之
      必要。而金融存摺事關存款人個人財產權益之保障，倘有
      不明之金錢來源，甚而攸關個人法律上之責任，其專有性
      甚高，除非本人、與本人具有信賴關係或其他特殊原因，
      難認有何流通使用之可能，一般人均有妥為保管防阻他人
      任意使用之認識。縱使特殊情況偶有交付他人使用之需，
      亦必然深入瞭解用途及合理性後，再行提供以使用，方符
      常情。且該等專有物品如落入不明人士手中，而未加以闡
      明正常用途，極易被利用為與財產有關之犯罪工具，此為
      吾人依一般生活認知所易於體察之常識。又非有正當理由
      ，竟提供金錢代價徵求他人之帳戶，則客觀上可預見其目
      的，係供為某筆資金之存入，後再行領出之用，且該筆資
      金之存入及提領過程係有意隱瞞其流程或避免行為人身分
      曝光之用意，一般人本於一般認知能力均甚易於瞭解。而
      一般詐欺集團即常以向不特定人收購金融帳戶存摺之方法
      而從事如同本案之詐欺犯罪模式，報章、雜誌、電視亦常
      有報導。本件被告於案發時為31歲之成年男子，有多年工
      作經驗，顯非無知識及社會經驗之人，就提供帳戶與不認
      識之人使用，將為他人作為詐欺犯罪之工具，而有幫助他
      人犯罪之可能，自難諉為不知，亦非全然無可預見。是被
      告可預見金融帳戶存摺提供他人使用，將幫助他人實施詐
      欺犯罪，但仍將上開帳戶提供予詐騙集團使用，被告顯有
      縱他人以其金融帳戶實施詐欺犯罪亦不違背其本意之幫助
      故意，應無疑義。
    (五)綜上所述，本案事證明確，被告犯行，洵堪認定，應依法
      論科。
二、按刑法上之幫助犯，係對於犯罪與正犯有共同之認識，而以
    幫助之意思，對於正犯資以助力，而未參與實施犯罪之行為
    者而言，最高法院75年度臺上字第1509號、88年度臺上字第
    1270號判決意旨參照。被告基於幫助詐欺之不確定故意，提
    供帳戶對於詐欺正犯資以助力，核其所為，係犯刑法第30條
    第1 項、第339 條第1項 之幫助詐欺取財罪。被告係以一提
    供帳戶之幫助行為，分別幫助詐欺集團成員詐得被害人李清
    鋒、陳文忠等數被害人之財物，係一行為而觸犯數幫助詐欺
    取財罪名，為想像競合犯，應從一情節較重之幫助詐欺取財
    罪處斷。又檢察官起訴書雖未敘及被告交予他人上揭新竹商
    銀帳戶之同一幫助犯行，嗣為姓名年籍不詳之詐騙集團成員
    藉以施用詐術，致被害人李清鋒交付財物受有損害之事實，
    然此部分乃由起訴書所載被告交付存摺、提款卡及密碼之同
    一行為所為，與起訴部分事實為實質上一罪關係，且亦已經
    臺灣臺北地方法院檢察署檢察官及臺灣士林地方法院檢察署
    檢察官請求併辦審理，本院當應併予審究，附此敘明。查被
    告前曾受如事實欄所載有期徒刑之執行，有臺灣高等法院被
    告前案紀錄表附卷可考，其於有期徒刑執行完畢後5 年以內
    ，故意再犯本件最重本刑為有期徒刑以上之刑之罪，為累犯
    ，應加重其刑。被告幫助他人犯罪，爰依刑法第30條第2 項
    之規定，按正犯之刑減輕之，並依法先加後減。爰審酌被告
    提供其所有之金融帳戶存摺、金融卡、密碼予不法詐騙集團
    使用，所為已影響社會正常交易安全，增加被害人尋求救濟
    之困難，並使犯罪之追查趨於複雜，危害社會甚鉅，暨其犯
    罪動機、目的、手段、生活狀況、智識程度，犯後仍矢口否
    認犯行，並無悔意等一切情狀，量處如主文所示之刑。因被
    告之犯罪時間，係在96年4 月24日之前，所犯符合中華民國
    96年罪犯減刑條例第2 條第1 項第3 款所定之減刑條件，依
    該規定減其宣告刑二分之一，並依據中華民國96年罪犯減刑
    條例第9 條之規定諭知易科罰金之折算標準。
據上論斷，應依刑事訴訟法第299 條第1 項前段，刑法第30條第
1 項、第2 項、第339 條第1 項、第41條第1 項前段、第55條、
第47條第1 項，刑法施行法第1 條之1 ，中華民國96年罪犯減刑
條例第2 條第1 項第3 款、第7 條、第9 條，判決如主文。
本案經檢察官吳維雅到庭執行職務
中    華    民    國    97    年    5    月    12     日
                  刑事第四庭審判長法  官  趙文卿
                                  法  官  劉秉鑫
                                  法  官  高雅敏
以上正本證明與原本無異。
如不服本判決，應於收受送達後10日內向本院提出上訴書狀，其
未敘述上訴理由者，應於上訴期間屆滿後20日內向本院補提理由
書狀。
                                  書記官  陳映羽
中    華    民    國    97    年    8     月    29    日
附錄本案論罪科刑法條
刑法第339條第1項
意圖為自己或第三人不法之所有，以詐術使人將本人或第三人之
物交付者，處5 年以下有期徒刑、拘役或科或併科1 千元以下罰
金。


司法院資訊處製作；財團法人民間司法改革基金會備份。
